【裁判字號】    97,交聲,2152
【裁判日期】    970905
【裁判案由】    聲明異議
【裁判全文】
臺灣臺中地方法院交通事件裁定        97年度交聲字第2152號
原處分機關  交通部公路總局臺中區監理所臺中市監理站
受處分人
即異議人    甲○○
上列受處分人因違反道路交通管理處罰條例案件，對於交通部公
路總局臺中區監理所臺中市監理站97年7 月22日所為之處分（裁
監稽違字第裁61-GD0000000號裁決書），聲明異議，本院裁定如
下：
    主    文
原處分關於罰鍰新臺幣肆萬伍仟元部分撤銷。
前項撤銷部分，不罰。
    理    由
一、原處分機關略以：本件受處分人即異議人甲○○於民國95年
    12月31日騎乘重機車（OBE- 996）於違規地點，遭台中市警
    察局第六分局協和派出所舉發中市警交字第GD0000000 號（
    酒測值為0.79mg/l）違反道路交通管理事件，案經異議人於
    96年4月9日遞狀異議，本站謹依大院96年度交聲字第361 號
    裁定書意旨撤銷96年4月9日製開之裁決書，並以中監中字第
    0960004916號函（本站僅予撤銷罰鍰新臺幣45000 元部分之
    裁決程序，本案罰鍰部分仍請待緩起訴處分97年1 月24日實
    質確定期滿後，於97年2月25日前依法以最低罰額繳納45000
    元完成結案）函覆異議人；異議人於97年7 月22日至本站簽
    收裁監稽違字第裁61-GD0000000 號裁決書【裁處罰鍰45000
    元，吊扣駕駛執照12個月（駕駛執照已執行吊扣），並施以
    道安講習】，同時遞狀異議。本站謹依法務部95年7 月17日
    交路字第0950006986號函示，按警方舉發之違規事實裁處云
    云。
二、本件異議人聲明異議意旨略以：因公共危險案件，案經臺中
    地方法院檢察署檢察官為緩起訴處分，經1 年期滿而確定，
    已依緩起訴處分命令通知書向財團法人台灣天主教露德協會
    支付40000 元，基於一案不二罰原則，請求撤銷裁罰之處分
    等語。
三、按汽車駕駛人飲用酒類或其他類似物後，其吐氣所含酒精濃
    度超過每公升0.25毫克，不得駕車；駕駛汽車經測試檢定酒
    精濃度超過標準，處汽車駕駛人罰鍰15000元以上60000元以
    下，並當場移置保管該汽車及吊扣駕駛執照1 年，因而肇事
    致人受傷者，並吊扣駕駛執照2年，道路交通安全規則第114
    條第2款、道路交通管理處罰條例第35條第1項第1 款分別定
    有明文。又按道路交通管理處罰條例所稱之汽車，包含機器
    腳踏車在內，該條例第3條第8款亦有明定。再按「違反行政
    法上義務而受罰鍰、沒入或其他種類行政罰之處罰時，適用
    本法。但其他法律有特別規定者，從其規定。」、「本法所
    稱其他種類行政罰，指下列裁罰性之不利處分：1 、限制或
    禁止行為之處分：限制或停止營業、吊扣證照... 禁止申請
    或其他限制或禁止為一定行為之處分。」、「一行為同時觸
    犯刑事法律及違反行政法上義務規定者，依刑事法律處罰之
    。但其行為應處以其他種類行政罰或得沒入之物而未經法院
    宣告沒收者，亦得裁處之。前項行為如經不起訴處分或為無
    罪、免訴、不受理、不付審理之裁判確定者，得依違反行政
    法上義務規定裁處之」，94年2月5日公布、95年2月5日施行
    之行政罰法第1條、第2條第1 款、第26條亦分別有明文規定
    。又依據行政罰法第26條之立法理由：(一)一行為同時觸犯刑
    事法律及違反行政法上義務規定時，由於刑罰與行政罰同屬
    對不法行為之制裁，而刑罰之懲罰作用較強，故依刑事法律
    處罰，即足資警惕時，實無一事二罰再處行政罰之必要。且
    刑事法律處罰，由法院依法定程序為之，較符合正當法律程
    序，應予優先適用。但「罰鍰」以外之沒入或「其他種類行
    政罰」，因兼具維護公共秩序之作用，為達行政目的，行政
    機關仍得「併予裁處」，故為第一項但書規定。(二)前述行為
    如經檢察官為不起訴處分或法院為無罪、免訴、不受理或不
    付審理（少年事件）之裁判確定，行政罰之裁處即無一事二
    罰之疑慮，故第2 項規定此時仍得依違反行政法上義務之規
    定裁處。是以上揭行政罰法中刑事法律處罰優先且不再處以
    行政秩序罰之目的，既係因為行為人已接受刑罰而足資警惕
    ，且已發生懲罰之作用，即無使行為人陷於雙重處罰之不利
    益，則關於刑事法律處罰之範圍自應採取實質認定，凡刑事
    實體法或程序法中所規定客觀上剝奪行為人生命、自由、財
    產權利，主觀上亦因制裁之嚴厲性、痛苦性，其強度足以造
    成心理強制而間接達成矯正教化目的之處遇手段，皆應納入
    其中，而不以形式上符合刑法第32條至第34條所定主刑及從
    刑種類者為限，始與法律規範之意旨相符。
四、經查：
  (一)本件異議人於95年12月31日23時許，騎乘OBE-996號重機車
    ，在台中市○○路因「酒後駕車（經呼氣酒測值為0.79mg/l
    ）」之違規，經台中市警察局以中市警交字第GD0000000 號
    舉發在案，嗣經原處分機關於96年4月9日以裁監稽違字第裁
    61-GD0000000號裁決書裁處罰鍰45000元及吊扣駕駛執照12
    個月，經異議人聲明異議後，經本院於96年5 月29日以96年
    度交聲字第361 號撤銷裁處罰鍰之處分確定在案，異議人並
    因觸犯刑法第185條之3之公共危險罪，經臺灣臺中地方法院
    檢察署檢察官以96年度速偵字第115 號為緩起訴處分，緩起
    訴期間為1 年（自96年1月25日起至97年1月24日止），並應
    向台灣天主教露德協會支付40000 元，期滿未經撤銷而確定
    等情，有上開舉發通知單、本院96年度交聲字第361 號裁定
    、臺灣臺中地方法院檢察署檢察官96年度速偵字第115 號緩
    起訴處分書、臺灣高等法院被告前案紀錄表等在卷足憑。
  (二)依行政罰法第26條之立法理由觀之：「一行為同時觸犯刑事
    法律及違反行政法上義務規定時，由於刑罰與行政罰同屬對
    不法行為之制裁，而刑罰之懲罰作用較強，故依刑事法律處
    罰，即足資警惕時，實無為一事二罰再處行政罰之必要。且
    刑事法律處罰，由法院依法定程序為之，較符合正當法律程
    序，應予優先適用。但罰鍰以外之沒入或其他種類行政罰，
    因兼具維護公共秩序之作用，為達行政目的，行政機關仍得
    『併與裁處』」。故在處罰目的且處罰方式相同時，若依刑
    事法律處罰，即足資警惕時，實無為一事二罰再處行政罰之
    必要。又刑事訴訟法第253條之2規定，檢察官為緩起訴處分
    ，得命被告於一定期間內履行「向公庫或指定之公益團體、
    地方自治團體支付一定之金額」，此一命被告為金錢給付的
    部分，應得被告之同意。命被告為金錢給付部分，並得為民
    事強制執行名義。檢察官課被告以上之負擔，由於此負擔雖
    非「刑罰」，但性質上可謂實質的制裁，且造成被告權利受
    限制的影響。則異議人上開違反刑事法律禁止規範之犯罪事
    實既已明確，僅因檢察官採取緩起訴處分之替代性刑事處遇
    手段，未將該案逕行起訴或聲請簡易判決處刑，致其後適用
    之刑事訴訟程序有所區別，然就異議人負有支付一定金額予
    檢察官指定機構之義務觀察，其如未在上開指定期間內確實
    履行義務，依刑事訴訟法第253條之3第1項第3款之規定，異
    議人將遭受撤銷緩起訴處分之不利益；反之，倘其確實遵守
    並履行各項緩起訴條件，除非合於刑事訴訟法第260 條所定
    情形之一，否則異議人即無再就同一案件遭受刑事訴追之虞
    。從而，異議人已因上開緩起訴處分而剝奪其財產權，主觀
    上前揭金錢給付義務亦具有強制性、懲罰性，雖不若易科罰
    金係以支付金錢作為自由刑之替代，惟經由緩起訴處分條件
    之履行使其免於遭檢察官發動起訴程序，仍具有替代刑罰之
    效果，廣義而言，應屬前揭所稱之「實質刑事法律處罰」，
    而有行政罰法第26條第1項「一事不二罰」規定之適用。
  (三)法務部95年5 月25日法律字第0950700393號函雖謂：行政罰
    法第26條第2 項所稱「不起訴處分」包括「緩起訴處分」在
    內等語，惟該項乃例外得裁處行政秩序罰之補充規定，參諸
    該條文係將「不起訴處分」、「無罪」、「免訴」、「不受
    理」、「不付審理」等不能證明刑事被告犯罪或未曾使其實
    際接受刑罰之情形逐一臚列，顯然與該條第一項所指發生處
    罰競合之前提要件尚有未合，故有第2 項仍依違反行政法上
    義務規定裁處之必要。本件緩起訴處分既非不能證明行為人
    之犯罪事實，且有支付一定金額之實質處罰，自與上開行政
    罰法第26條第2 項列舉之不起訴處分等情形迥然有別，仍無
    從遽為比擬而為相同之處置。如若不然，則刑事被告如經法
    院循審判程序判處罰金或得以易科罰金之拘役或有期徒刑，
    均得以援用行政法罰第26條第1 項之規定，免於處以行政秩
    序罰之雙重不利益；至於藉由緩起訴處分而節省司法資源者
    ，在基於實質懲罰目的而其財產權遭受剝奪之餘，卻仍需繳
    納一定金額之行政罰鍰，其結果勢必降低刑事被告接受緩起
    訴處分之意願，而反噬緩起訴處分替代繁複刑事審判程序之
    制度性機能。準此以言，行政罰法第26條第2 項既未將緩起
    訴處分列舉其中，本於「例外規定從嚴解釋」之法理及前揭
    說明，自不能將條文中「不起訴處分」之範圍，擴及於性質
    顯不相同之「緩起訴處分」，附此敘明。
  (四)又道路交通管理處罰條例第35條所規定之裁處，含有罰鍰與
    吊扣駕照之處分，二者分屬行政罰法中之裁罰，有對於過去
    違反義務行為處罰之「秩序罰」（指罰鍰），以及對於預防
    將來再犯危險之「管制罰」（指吊扣駕照）；前者對於過去
    義務違反而為秩序罰之目的，與刑事制裁酒醉駕車所欲達到
    保護交通安全之目的相同，二者既為相同之目的，則處以較
    重之刑事制裁為已足，自無重複處罰行政罰之必要。
五、本件對於性質相同之金錢裁罰，已依懲罰作用較強之刑事法
    律制裁後，原處分機關就同一違規事實裁處異議人罰鍰，於
    法不合，自應由本院將原處分此部分撤銷，並為不罰之諭知
    ，以資適法。
據上論斷，應依道路交通管理處罰條例第87條第2 項、道路交通
案件處理辦法第20條前段，裁定如主文。
中    華    民    國    97    年     9    月     5    日
                  交通法庭    法  官  林慧英
上正本證明與原本無異。
如不服本裁定，應於送達後5日內，向本院提出抗告狀。
                              書記官  廖碩薇
中    華    民    國    97    年     9    月     5    日


司法院資訊處製作；財團法人民間司法改革基金會備份。
